【裁判字號】    94,訴,305
【裁判日期】    950508
【裁判案由】    殺人未遂
【裁判全文】
臺灣臺東地方法院刑事判決               94年度訴字第305號
公  訴  人  臺灣臺東地方法院檢察署檢察
被      告  乙○○
指定辯護人  本院公設辯護人甲○○
上列被告因殺人未遂案件，經檢察官提起公訴（94年度偵字第22
89號），本院判決如下：
    主  文
乙○○使人受重傷，未遂，處有期徒刑參年。
    事  實
一、乙○○於民國94年11月2日晚間9時許，與丁○○、林鳳鳴、
    潘崇雄、己○○等人，在臺東縣大武鄉大武第一停車場旁夜
    市攤販處飲用酒類時，因與丁○○發生口角爭執及互相推扯
    ，竟因而心生憤恨，明知頭部為人體神經系統之中樞，並為
    視能、聽能、語能、味能、嗅能感覺器官集中之位置，而上
    開器官極為脆弱，除頭蓋骨外，別無其他防護，若對人之頭
    部加以重擊，將導致上開器官或機能之毀敗，或其他身體或
    健康之重大不治或難治之傷害，仍基於重傷害之犯意，持不
    詳人士置放於臺東縣大武鄉萬寶全大賣場前住宅區之拖把1
    支，於同日晚間10時許，在上開停車場旁，尋獲丁○○之際
    ，以上開拖把柄部猛力揮擊丁○○頭部後方1下，丁○○倒
    地後，乙○○又繼以腳踹丁○○之頭部、腹部，使丁○○受
    有頭部外傷、臉部裂傷（多處共約10公分）、腦挫傷、顱內
    出血及下頜骨骨折等傷害後，因友人己○○之阻止，乙○○
    始停手逃離現場，丁○○則經附近民眾報警後，緊急送醫急
    救，始免於難，未致重傷害之結果。嗣經警循線查獲始悉上
    情，並扣得拖把1支。
二、案經丁○○訴由臺東縣警察局大武分局報告臺灣臺東地方法
    院檢察署檢察官偵查起訴。
    理  由
一、證據能力方面：
  （一）證人丁○○、己○○於警詢中所言，屬被告以外之人於
        審判外之言詞陳述，且查無符合刑事訴訟法第159條之
        1至之4之規定，並經辯護人否認其證據能力（參見本院
        卷第26頁），依同法第159條第1項，均無證據能力。
  （二）卷附之馬偕紀念醫院臺東分院所製作有關丁○○之診斷
        證明書1紙、95年3月21日馬院東醫乙字第0950002344號
        函1紙及急診病歷2紙（參見警卷第39之1 頁，本院卷第
        79、80頁），固屬被告以外之人於審判外之書面陳述，
        惟被告及其辯護人迄本院言詞辯論終結前並未聲明異議
        ，復經本院審酌前開書面陳述作成時之情況，乃係醫院
        醫師本於專業知識所作成，具有相當之中立性，且對被
        害人丁○○所受傷害之待證事項具有相當關聯性，認為
        適當，依刑事訴訟法第159條之5 第1項規定，應有證據
        能力。
  （三）復按，被告以外之人於審判外之陳述，雖不符刑事訴訟
        法第159條之1至第159條之4之規定，但經當事人於審判
        程序同意作為證據，法院審酌該言詞陳述或書面陳述作
        成時之情況，認為適當者，亦得為證據。當事人、代理
        人或辯護人於法院調查證據時，知有同法第159條第1項
        不得為證據之情形，而未於言詞辯論終結前聲明異議者
        ，視為有前項之同意，此據同法第159條之5五規定甚明
        。經查，證人林鳳鳴、潘崇雄及劉惠萍於警詢中所為陳
        述，及卷附刑案（案發）現場測繪暨示意圖1 紙、刑案
        現場平面圖1紙、刑案現場照片22幀、救護紀錄表影本1
        紙，固均屬被告以外之人於審判外之陳述，皆屬傳聞證
        據，然本案被告及檢察官於言詞辯論終結前，均未就所
        調查之證據主張有刑事訴訟法第159條第1項不得為證據
        之情形（見95年4 月18審判筆錄），是前揭證據資料亦
        有證據能力，合先敘明。
二、認定犯罪事實之證據及理由：
  （一）被告於警詢、偵查及本院審理中供述。
  （二）證人己○○於本院審理時之證詞。
  （三）證人即告訴人丁○○於本院審理時之證詞。
  （四）證人林鳳鳴、潘崇雄及劉惠萍於警詢之證述
  （五）證人即本件到場處理警員戊○○於本院審理時之證詞。
  （六）證人丁○○所受傷勢，並有救護紀錄表1 紙、馬偕紀念
        醫院臺東分院乙種診斷證明書1 紙、馬偕紀念醫院臺東
        分院95年3月21日馬院東醫乙字第0950002344號函1紙及
        急診病歷2紙可證。
  （七）刑案現場照片22幀、刑案（案發）現場測繪暨示意圖1
        紙及刑案現場平面圖1紙。
  （八）被告之呼氣酒精濃度測試紀錄單1紙。
  （九）扣案拖把1把。
三、對被告辯解之判斷：
  （一）訊據被告矢口否認有何重傷害之犯意，辯稱：僅有普通
        傷害之犯意云云。
  （二）查：證人己○○本院審理中證述：「（問：被告用拖把
        打幾下？）棍子直接從頭打一下就壞掉了，所以只打一
        下。（問：被告是從何方敲丁○○？）從丁○○的側面
        。（問：之後被告與丁○○如何又發生衝突？）被告接
        著用手打丁○○的身體，丁○○沒有還手。（問：你在
        警局為何會說，被告與丁○○互毆？）丁○○只有推開
        被告而已，不是打他。（問：你剛說丁○○有倒地，是
        如何造成的？）因為被告打他的身體他才倒地的。（問
        ：丁○○倒地之後，被告有無繼續攻擊？）是用腳踹他
        。（問：被告當時是如何踹他？）是站著踹他。（問：
        被告踹他幾下？）至少有兩下。（問：踹他什麼部位？
        ）踹他的頭部。（問：被告用腳踹丁○○用力程度如何
        ？）蠻大力的。（問：為何覺得蠻大力的？）被告腳尖
        約抬高五十公分然後大力踹下去。（問：丁○○被被告
        打到倒地後，有無再爬起來？）沒有。」等語。再依證
        人丁○○證稱：「（問：你最近是否有住院過？）有，
        在臺東馬偕醫院住過二次，第一次出院後又發炎所以又
        進去住院。（問：為何要住院？）因為受傷，下顎骨折
        ，頭部有淤血住院，我現在臉部還是有酸麻感。（問：
        你的傷是怎麼來的？）可能我跟被告講話有誤會起衝突
        ，才受傷的。（問：你意思是被告打你嗎？）是的。（
        問：被告是怎麼打你的？）因為他打我時，我已經昏迷
        了，所以不知道。（問：被告是打你哪裡，你才昏倒的
        ？）他打我左下顎，我就昏倒二天。（問：他打你左下
        顎後，還有打你哪裡？）我已經昏倒了，所以不知道。
        」等語，核與被告自承於上揭時、地，與告訴人丁○○
        發生爭執，之後因氣憤而持拖把柄部毆擊告訴人頭部1
        下，告訴人躺在地上後，又用手及腳踢告訴人腹部及頭
        部等語相符，亦與診斷證明書所載傷勢均集中於頭部等
        節，互核可知，被告持拖把柄部揮擊證人丁○○1次時
        ，確實擊中證人丁○○頭部，已可認定。
  （三）次查，頭部為人體神經系統之中樞，並為視能、聽能、
        語能、味能、嗅能感覺器官集中之位置，而上開器官極
        為脆弱，除頭蓋骨外，別無其他防護，若對人之頭部加
        以重擊，將導致上開器官或機能之毀敗，或其他身體或
        健康之重大不治或難治之傷害。況被告於審理中供承：
        知道腦是人體很重要的器官，也知道對腦部打下去，可
        能會造成半身不遂，或是植物人等語（參見本院卷第10
        6頁）。而本件扣案之拖把1支，柄部業已彎曲變形，且
        部分已經碎裂之情，已經被告自承在案，復有上開拖把
        及照片2 幀在卷可稽，益見撞擊力量之大。依告訴人頭
        部僅受擊1 次，即已受有頭部外傷、臉部裂傷（多處共
        約10公分）、腦挫傷、顱內出血及下頜骨骨折等嚴重傷
        害，顯示頭骨已因強力受擊而受傷。且警員到達現場時
        ，告訴人昏迷臥倒在地上，頭部流有很多血之情，亦據
        證人戊○○證述明確，復有照片3幀在卷可考。扣案之
        拖把柄部亦同時彎曲變形以觀，足見被告揮擊力量之鉅
        。又依告訴人前揭傷勢以觀，嚴重骨折部位即在下頜骨
        ，而口及腦部均可能因重創而致機能毀敗，或造成重大
        不治或難治之傷害。是足認被告用力之鉅、犯意之堅，
        其有重傷害之故意，已屬灼然。參以被告於偵訊時亦坦
        承殺害丁○○未遂，且下手太重等語（參見偵卷第13頁
        ），故被告辯稱：僅有普通傷害之故意云云，顯非可採
        。
  （四）辯護人雖為被告辯稱當時之呼氣酒精濃度高達1.01 mg/
        l ，依內政部刑事警察局之刑事鑑識科學資料網站資料
        可知，被告當時之精神狀況顯較常人為低，已陷於精神
        耗弱或心神喪失狀態等語，然據證人己○○於本院審理
        時證稱：「（問：被告與丁○○發生衝突時，當時被告
        酒醉了嗎？）是的。因為我們當時已經喝很多酒了。（
        問：當時被告臉色表情行動有無不同？）沒有。（問：
        他身上有無酒味？）有（問：被告講話有無很大聲？）
        沒有。（問：你與被告逛街的這段期間，被告走路有無
        搖搖晃晃的？）沒有。（問：是否需要你去扶被告？）
        不需要。（問你在與被告逛街時有無聊天？）有。聊我
        當兵的事情。（問：當時被告在與你聊天時，反應有無
        比較遲緩或呆滯？）有一點點。（問：被告在跟你聊天
        時，聽得懂你在說什麼嗎？）聽得懂。（問：你記不記
        得在跟被告聊天時，需不需要重複講一樣的話讓被告瞭
        解？）沒有。」等詞，益徵被告於行為前講話尚能應對
        如流，走路亦無搖擺情形觀之，足證其行為時對外界事
        務之判斷能力，並未較一般人之平均程度有減退之情形
        ，故辯護人所辯被告行為時已陷於精神耗弱或心神喪失
        狀態之詞，顯不足採信，併予敘明。
  （五）綜上所述，被告具有重傷害之故意，且因告訴人經及時
        報警送醫，幸未生重傷害之結果，已可認定，伊所辯僅
        有普通傷害故意云云，並無可採。本件事證明確，被告
        犯行已堪認定，自應依法論科。
四、論罪科刑的理由：
  （一）核被告所為，係犯刑法第278條第3 項、第1項之重傷害
        未遂罪。公訴人雖認被告涉有殺人未遂犯行，惟按刑法
        上之殺人未遂罪與重傷未遂罪之區別，應以加害人是否
        具有殺人之故意為斷。如加害人具有殺人之故意，而結
        果致被害人受傷者，依法固應論以殺人未遂罪。如加害
        人僅有使他人受重傷之故意，而結果亦未致被害人重傷
        ，依法僅能論以重傷未遂罪，該加害人既無使被害人喪
        失生命之殺人故意，要難遽以殺人未遂論處。查被告係
        因飲酒席間與告訴人發生爭執，而對告訴人心生不滿，
        而於酒後情緒激動之情況下對告訴人為本案犯行，然除
        此之外被告與告訴人之間別無其他仇怨糾葛，參諸告訴
        人己○○證稱：被告與丁○○認識，但交情如何不清楚
        等語，而證人丁○○證述：與被告沒有深仇大恨等語，
        顯見被告行兇之動機僅因與告訴人飲酒發生衝突而已，
        衡情尚難認其有致告訴人死亡之犯罪目的，再參以被告
        除以拖把柄部毆擊告訴人之頭部外，僅以手或腳攻擊告
        訴人，且己○○將其架開後，並未對告訴人持續追擊，
        而告訴人更於被告毆擊後，已昏迷倒地毫無反抗餘力，
        倘被告果真意在欲取告訴人性命，以告訴人所處位置之
        惡劣，當非難事。況據馬偕紀念醫院臺東分院95年3月
        21 日馬院東醫乙字第0950002344號函謂：病患丁○○
        君當日由救護車送至本院急診就診，當時該君意識不清
        已昏迷，其生命現象尚穩定，有該函附卷可憑，顯見被
        告均係基於重傷犯意行兇，尚無殺人之故意至為灼然，
        是公訴人認被告此部分涉有殺人未遂犯行，容有誤會，
        惟因起訴之基本社會事實同一，自應依法變更起訴法條
        。
  （二）被告著手於重傷害犯行，未致重傷之結果，仍屬未遂，
        爰依刑法第26條之規定減輕其刑。
  （三）爰審酌被告僅因飲酒衝突，即持拖把柄部傷人，造成告
        訴人受傷嚴重，倒地不起，嗣後猶毫無施救之意，犯後
        猶避重就輕，難見悔意，惡性重大，顯示對不特定被害
        人之潛在危險，為達矯正偏差行為及社會防衛之效，自
        應嚴懲，兼衡其於本案發生時尚在假釋附保護管束期間
        ，有臺灣高等法院被告前案紀錄表1 份在卷可憑，猶不
        知檢點行為，及其犯罪之動機、目的、智識程度、所受
        刺激、造成傷害之程度、告訴人於本院審理中表示願意
        原諒被告等一切情狀，量處如主文所示之刑，以資懲戒
        。
  （四）扣案之拖把1 支，係被告在路旁所拿取，並非其所有之
        物等事實，業經被告及證人己○○供明在卷，該拖把既
        係不詳人士所置放，應非屬遭人棄置之無主物，雖被告
        持之犯罪，亦無法併予宣告沒收，附此敘明。
五、適用法律依據：
   （一）刑事訴訟法第299條第1項前段、第300條。
   （二）刑法第278條第3項、第1項、第26條前段。
本案經檢察官丙○○到庭執行職務。
中    華    民    國    95    年    5     月    8     日
                  刑事第三庭    審判長法  官  黃建都
                                      法  官  黃珮茹
                                      法  官  陳君鳳
以上正本證明與原本無異。
如不服本判決，應於判決送達後10日內向本院提出上訴狀（須附
繕本）。「切勿逕送上級法院」
                                      書記官  洪月甚
中    華    民    國    95    年    5     月    8     日
附記：
刑法第278條
使人受重傷者，處5年以上12年以下有期徒刑。
犯前項之罪因而致人於死者，處無期徒刑或7年以上有期徒刑。
第1項之未遂犯罰之。


司法院資訊處製作；財團法人民間司法改革基金會備份。
